【裁判字號】    97,簡上,8
【裁判日期】    970327
【裁判案由】    家庭暴力防治法等
【裁判全文】
臺灣雲林地方法院刑事判決               97年度簡上字第8號
上  訴  人
即  被  告  乙○○
上列上訴人即被告因違反家庭暴力防治法等案件，不服本院虎尾
簡易庭96年度虎簡字第387 號中華民國96年12月31日刑事簡易判
決（聲請簡易判決處刑書案號：96年度虎簡字第387 號），提起
上訴，本院第二審合議庭判決如下：
    主  文
原判決撤銷。
乙○○犯違反保護令罪，處拘役伍拾日，減為拘役貳拾伍日，如
易科罰金，以新臺幣壹仟元折算壹日。緩刑貳年，緩刑期內付保
護管束。
    事  實
一、乙○○與甲○○（原名曾瑞雀）係夫妻關係，2 人為家庭暴
    力防治法第3 條第1 款所定之家庭成員，同住在雲林縣西螺
    鎮○○里○ 鄰○○路82之2 號。乙○○前經本院於民國94年
    12月6 日，以94年度家護字第370 號民事通常保護令，裁定
    其不得對甲○○實施身體或精神上不法侵害之行為；不得直
    接或間接對於甲○○為騷擾之聯絡行為確定。該通常保護令
    之有效期間為1 年，復經本院於95年12月5 日，以95年度家
    護聲字第19號通常保護令，裁定延長上開保護令之有效期間
    為1 年確定（即至96年12月5 日止）。詎乙○○知悉上開保
    護令之內容，竟於96年1 月30日晚間9 時40分許，在上開住
    處，因細故萌生違反上開保護令及普通傷害之犯意，開口辱
    罵甲○○，並出手毆打、以腳踹踢甲○○之胸部及腹部，致
    甲○○受有右下胸、右上腹挫傷等傷害，而違反上開民事通
    常保護令。嗣經甲○○報警而查獲上情。
二、案經甲○○訴由雲林縣警察局西螺分局報告臺灣雲林地方法
    院檢察署檢察官偵查後聲請簡易判決處刑。
    理  由
一、程序方面：
  (一)按證人現為被告之配偶者，得拒絕證言，刑事訴訟法第180
    條第1 項第1 款定有明文。本件檢察官於本院審理時固請求
    傳訊證人甲○○到庭詰問，惟證人甲○○係被告乙○○之配
    偶，依上開規定自得拒絕證言，而證人甲○○於本院審理時
    已當庭表示拒絕證言（見本院97年度簡上字第8 號卷第29頁
    正面），本院自無法令其具結並接受詰問，合先敘明。
  (二)按被告以外之人於審判外之言詞或書面陳述，除法律有規定
    者外，不得作為證據，刑事訴訟法第159 條第1 項定有明文
    。次按被告以外之人於審判外之陳述，雖不符刑事訴訟法第
    159 條之1 至之4 之規定，而經當事人於審判程序同意作為
    證據，法院審酌該言詞陳述或書面陳述作成時之情況，認為
    適當者，亦得為證據；當事人、代理人或辯護人於法院調查
    證據時，知有同法第159 條第1 項不得為證據之情形，而未
    於言詞辯論終結前聲明異議者，視為有前項之同意，同法第
    159 條之5 定有明文。本件檢察官所舉所有書面及言詞陳述
    之證據能力，業經被告於本院行準備程序時表明同意列為證
    據，本院審酌該等供述證據之取得過程並無瑕疵，與本件待
    證事實間復具有相當之關聯性，以之為本件證據尚無不當，
    自得採為證據。
二、實體方面：
  (一)認定犯罪事實所憑之證據及理由：
    訊據被告乙○○矢口否認於上開時、地，有辱罵及毆打告訴
    人廖威蓁之犯行，辯稱：那天我沒有罵我太太甲○○，也沒
    有打她，我跟我太太同住一處，她住樓上，我住樓下，因為
    她有聲請保護令，所以我就住樓下云云。惟查：
  1.被告前經本院於94年12月6 日，以94年度家護字第370 號民
    事通常保護令，裁定其不得對甲○○實施身體或精神上不法
    侵害之行為；不得直接或間接對於甲○○為騷擾之聯絡行為
    確定，該通常保護令之有效期間為1 年；復經本院於95年12
    月5 日，以95年度家護聲字第19號通常保護令，裁定延長上
    開保護令之有效期間為1 年（即至96年12月5 日止），且被
    告對上開保護令知悉甚詳等情，業經被告於警詢、本院虎尾
    簡易庭訊問時坦承在卷（見警卷第2 頁、本院虎尾簡易庭96
    年度虎簡字第387 號卷第14頁背面），並有本院94年度家護
    字第370 號民事通常保護令、95年度家護聲字第19號通常保
    護令各1 份在卷可稽（見警卷第7 頁至第8 頁、本院97年度
    簡上字第8 號卷第33頁），堪以認定。
  2.證人即告訴人甲○○於警詢證稱：當天我欲開車出門購物，
    我丈夫乙○○將大門關起，不讓我出門，接著我下車將大門
    打開，他就利用我下車時將鑰匙拿走，並進入客廳房間，我
    要向他拿回鑰匙，他就用腳踹我身體胸部及腹部，並用拳頭
    毆打我，他把我踹出客廳房間，造成我身體右下胸、右上腹
    挫傷，乙○○於保護令期間經常辱罵我等語（見警卷第4 頁
    至第5 頁）；於本院虎尾簡易庭訊問時證稱：當天晚上我找
    不到衛生棉，想要騎車出去買，乙○○不讓我出去，並將鐵
    捲門拉下來，還將機車鑰匙拿進屋內，我想要進去拿車鑰匙
    ，他將門拉住，不讓我進去，我想要進去，他就用腳踹我出
    來，我媳婦有聽到他罵我，他一直說我有姘夫等語（見本院
    虎尾簡易庭96年度虎簡字第387 號卷第15頁正面），並有慈
    愛綜合醫院診斷證明書1 紙（見警卷第6 頁）在卷可稽。又
    證人甲○○指證遭被告毆打之部位，經核與前開慈愛綜合醫
    院診斷證明書所載「右下胸、右上腹挫傷」等受傷部位相符
    ，且被告於警詢自承：我有辱罵甲○○等語（見警卷第2 頁
    至第3 頁），亦核與證人甲○○指證遭被告辱罵一節相符，
    足見證人甲○○所證應非子虛。從而，被告於上揭時、地，
    開口辱罵甲○○，並出手毆打、以腳踹踢甲○○之胸部及腹
    部，致甲○○受有右下胸、右上腹挫傷等傷害，應堪認定。
  3.按告訴人、證人之陳述有部分前後不符，或相互間有所歧異
    時，究竟何者為可採，法院仍得本其自由心證予以斟酌，非
    謂一有不符或矛盾，即應認其全部均為不可採信；尤其關於
    行為動機、手段及結果等之細節方面，告訴人之指陳，難免
    故予誇大，證人之證言，有時亦有予渲染之可能；然其基本
    事實之陳述，若果與真實性無礙時，則仍非不得予以採信，
    最高法院著有74年臺上字第1599號判例可資參照。證人甲○
    ○於警詢及本院虎尾簡易庭訊問時之證述，就其於案發當時
    究係欲駕駛車輛外出，或騎乘機車外出一節雖不一致，惟其
    證稱有遭被告毆打成傷之基本事實則相符，並有上開診斷證
    明書1 紙附卷可稽，且參以人之記憶本有因觀察力、注意力
    及記憶力不同，而有不完整及遺忘之缺陷，或因回答所用描
    述用語不同，省略片段情節，或因紀錄之詳簡有異，導致陳
    述相互不一，或隨著時間流逝，案發細節漸趨模糊淡忘，或
    與平常事務結合而產生記憶干擾現象，此乃不可避免之自然
    缺陷，均與經驗法則無違，而證人甲○○於本院虎尾簡易庭
    為上開證述之時間96年9 月7 日，距離案發時已逾7 個月，
    其對於案發當時究係準備如何外出等細節性之事實，所證縱
    有不同，亦屬常情，自難遽認證人甲○○之證述不可採信。
    從而，揆諸前揭判例意旨，證人甲○○之證詞雖有上開相異
    處，本院仍得本諸自由心證斟酌，非謂一有不符或矛盾，即
    應認其全部均為不可採信。是證人甲○○所為之證詞自得採
    為裁判之基礎，而認定被告確有辱罵及毆打甲○○之犯行。
  4.綜上所述，被告事後空言否認有辱罵及傷害甲○○之犯行，
    所辯顯係飾卸之詞，不足採信。本件事證已臻明確，被告犯
    行堪予認定，自應依法論科。
  (二)論罪科刑：
  1.家庭暴力防治法新舊法比較：查被告行為後，家庭暴力防治
    法於96年3 月28日修正公布，並自同年月30日起生效施行，
    修正前該法第50條關於違反通常保護令裁定之處罰規定，於
    修正後已移列至第61條，然此僅屬法律條次、用語（所引條
    號）之變更，不涉及罪刑實質內容之變更，對被告而言並無
    有利或不利之情形，自不生新舊法比較之問題，應逕依修正
    後家庭暴力防治法之規定論處。聲請簡易判決處刑書意旨援
    引修正前家庭暴力防治法第50條第1 款之規定，容有誤會，
    合先敘明。
  2.按家庭暴力防治法所稱「家庭暴力」者，謂家庭成員間實施
    身體或精神上不法侵害之行為；所稱「騷擾」者，謂任何打
    擾、警告、嘲弄或辱罵他人之言語、動作或製造使人心生畏
    怖情境之行為，修正後家庭暴力防治法第2 條第1 款、第3
    款分別定有明文。
  3.被告與告訴人甲○○為夫妻關係，2 人間具有修正後家庭暴
    力防治法第3 條第1 款所列配偶之家庭成員關係，故被告辱
    罵及毆打告訴人成傷，已屬對告訴人為身體上不法侵害及擾
    騷之違反保護令之行為，核係犯修正後家庭暴力防治法第61
    條第1 款、第2 款之違反保護令罪及刑法第277 條第1 項之
    傷害罪。檢察官論罪法條漏未引用家庭暴力防治法第61條第
    2 款之規定，尚有未洽。
  4.上開民事通常保護令，係以一保護令命被告不得對告訴人實
    施身體或精神上之不法侵害行為、不得直接或間接對被害人
    為騷擾之行為，是被告於同一時間辱罵及毆打告訴人之犯行
    ，為違反上開保護令之一個行為，縱違反之保護令內容有多
    項，應僅論以一違反保護令罪。
  5.被告毆打告訴人成傷，係一行為觸犯上開2 罪名，為想像競
    合犯，應依刑法第55條規定，從一重論以違反保護令罪。
  6.原審以被告罪證明確，予以論罪科刑，固非無見。惟查：被
    告辱罵告訴人，應構成騷擾之違反保護令行為，原審漏未引
    用家庭暴力防治法第61條第2 款之規定，容有未洽。是被告
    上訴意旨仍執前詞否認犯罪，其上訴雖無理由，然原審判決
    既有上開違誤，即屬無法維持，應由本院第二審合議庭撤銷
    改判之。
  7.爰審酌被告與告訴人甲○○係夫妻關係，彼此間本應互相體
    諒，並循理性、尊重方式共同解決生活問題，惟被告卻以暴
    力相向，而違反本院核發之上開民事通常保護令，並使告訴
    人受有身體上之不法侵害，且犯後猶否認犯行，態度不佳，
    惟念及被告未曾受有期徒刑以上刑之宣告，有臺灣高等法院
    被告前案紀錄表1 份在卷可按，素行尚佳，暨其智識程度、
    犯罪手段、所生危害等一切情狀，量處如主文所示之刑，並
    諭知易科罰金之折算標準，以示懲儆。
  8.本件被告之犯罪時間在96年4 月24日以前，合於中華民國96
    年罪犯減刑條例第2 條第1 項第3 款之規定，且無不得減刑
    之例外情形，應依法減其宣告刑二分之一，並依同條例第7
    條、第9 條規定於主文諭知其宣告刑及減得之刑，併諭知易
    科罰金折算之標準。
  9.查被告未曾受有期徒刑以上刑之宣告，有臺灣高等法院被告
    前案紀錄表1 份在卷可稽，且參以告訴人甲○○與被告目前
    仍同住一處，告訴人於本院審理時亦陳稱：我們已經就所有
    事情和解，我希望家庭圓滿，本案和平結束就好，讓大家好
    好過日子等語（見本院97年度簡上字第8 號卷第31頁背面）
    ，本院認倘因此宣付執行所宣告之刑，對於促進告訴人與被
    告間家庭和諧關係毫無俾益，且與告訴人亟欲維持家庭圓滿
    之心意相違，此非告訴人所樂見，因認所宣告之刑以暫不執
    行為適當，爰依刑法第74條第1 項第1 款規定宣告緩刑2 年
    ，併依修正後家庭暴力防治法第38條第1 項規定，於緩刑期
    間付保護管束。另期被告經此教訓，能深體本院宣付緩刑之
    旨意，謹慎自愛，維繫家庭和諧，切勿再有違反家庭暴力防
    治法之犯行。
三、適用之法律：
  (一)刑事訴訟法第455 條之1 第1 項、第3 項、第369 條第1 項
    前段、第364 條、第299 條第1 項前段。
  (二)修正後家庭暴力防治法第61條第1 款、第2 款、第38條第1
    項。
  (三)刑法第11條前段、第277 條第1 項、第55條、第41條第1 項
    前段、第74條第1 項第1 款。
  (四)刑法施行法第1 條之1。
  (五)中華民國96年罪犯減刑條例第2 條第1 項第3 款、第7 條、
    第9 條。
本案經檢察官江柏青到庭執行職務。
中    華    民    國    97    年    3     月    27    日
            刑事第六庭  審判長法  官  廖國勝
                              法  官  李秋瑩
                              法  官  黃楹榆
以上正本證明與原本無異
不得上訴。
                              書記官  李雅怡
中    華    民    國    97    年    3     月    27    日
附錄本案所犯法條全文：
修正後家庭暴力防治法第61條：
違反法院依第14條第1 項、第16條第3 項所為之下列裁定者，為
本法所稱違反保護令罪，處3 年以下有期徒刑、拘役或科或併科
新臺幣10萬元以下罰金：
  一、禁止實施家庭暴力。
  二、禁止騷擾、接觸、跟蹤、通話、通信或其他非必要之聯絡
      行為。
  三、遷出住居所。
  四、遠離住居所、工作場所、學校或其他特定場所。
  五、完成加害人處遇計畫。
刑法第277 條
傷害人之身體或健康者，處3 年以下有期徒刑、拘役或1 千元以
下罰金。
犯前項之罪因而致人於死者，處無期徒刑或7 年以上有期徒刑；
致重傷者，處3年以上10年以下有期徒刑。


司法院資訊處製作；財團法人民間司法改革基金會備份。
